臺灣臺南地方法院民事判決
109年度訴字第718號
原      告  黃琬婷  
被      告  財政部國有財產署南區分署

法定代理人  黃莉莉  
訴訟代理人  許曉婷  
            曾友和  

上列當事人間租佃爭議事件，經本院於民國110年8月25日言詞辯
論終結，判決如下：
    主      文
原告之訴駁回。
訴訟費用由原告負擔。
    事實及理由
壹、程序方面：
    按出租人與承租人間因耕地租佃發生爭議時，應由當地鄉（
    鎮、市、區）公所耕地租佃委員會調解；調解不成立者，應
    由直轄市或縣（市）政府耕地租佃委員會調處；不服調處者
    ，由直轄市或縣（市）政府耕地租佃委員會移送該管司法機
    關，司法機關應即迅予處理，並免收裁判費用，耕地三七五
    減租條例第26條第1項定有明文。查本件兩造之租佃爭議，
    經臺南市永康區公所耕地租佃委員會調解及臺南市政府耕地
    租佃委員會調處不成立後移送本院審理，有臺南市政府民國
    109年5月7日府地籍字第1090554458號函所檢附之耕地租佃
    爭議全卷1宗在卷可稽（見卷一第13至117頁），核與上開規
    定相符，合先敘明。
貳、實體方面：
一、原告起訴主張：
　  原告與被告於105年1月1日就臺南市○區○○段000地號土地（
    下稱系爭541地號土地）及同段542地號土地（下稱系爭542
    地號土地，合稱為系爭二筆土地），訂立國有養地租賃契約
    書，租約期間為105年1月1日起至114年12月31日止。財政部
    國有財產署南區分署臺南辦事處於107年1月9日以台財產南
    南三字第10732000960號函，通知原告系爭541地號土地經奉
    行政院106年11月27日核准臺南市政府撥用，系爭541地號土
    地自奉准撥用日起租賃關係歸於消滅。財政部國有財產署南
    區分署臺南辦事處於107年12月25日以台財產南南三字第107
    32056630號函，告知原告系爭542地號土地面積約322.4平方
    公尺，奉行政院107年10月11日院授財產公字第10700309060
    號函核准臺南市政府撥用，租賃關係自奉准撥用日起歸於消
    滅。系爭二筆土地既經政府機關變更使用撥給臺南市政府使
    用，並經通知原告租賃關係歸於消滅即終止之意思，已如上
    述。則被告依耕地三七五減租條例第17條第2項第3款規定，
    應給付原告補償費用共計新臺幣（下同）11,485,433元。惟
    被告迄未給付，經原告聲請解不成立後再聲請調處亦不成立
    ，爰依耕地三七五減租條例第17條第2項第3款之規定，提起
    本件訴訟。並聲明：被告應給付原告11,485,433元，及自民
    事起訴補正狀繕本送達翌日起至清償日止，按週年利率百分
    之5計算之利息。
二、被告則以：
  ㈠訴外人葉水源向改制前臺南縣政府承租代管之系爭二筆土地
    ，並訂有臺灣省臺南市公有養魚池租賃契約，嗣移交被告接
    管後，於88年12月20日換訂國有養地租約，案經葉水源於94
    年9月28日申請過戶換約予訴外人葉庚林，被告並於94年10
    月19日與葉庚林簽訂養地租約，又葉庚林於96年9月27日死
    亡，由原告繼承換約，並定期續租至114年12月31日。系爭
    二筆土地於68年10月23日變更都市計劃起，顯已不具有土地
    法第106條所規定之「耕地」之性質，自無耕地三七五減租
    條例之適用。即葉水源與臺南市政府所簽定租期自71年1月1
    日起76年12月31日止之耕地租約及後續租約，系爭二筆土地
    自此無耕地三七五減租條例之適用，此後訂約即依一般民法
    關於租賃之規定。
  ㈡依平均地權條例第11條規定，原告請求被告給付地價補償。
    因系爭二筆土地奉行政院核准無償撥用臺南市政府，所需經
    費自應由需地機關負擔。原告以被告為當事人起訴請求本案
    ，顯誤認地價補償關係存在於原告與被告之間，誤認被告得
    以當事人之地位實施訴訟，請求本院逕予駁回原告之訴等語
    ，資為抗辯。並聲明：原告之訴駁回。
三、兩造不爭執事項：
  ㈠原告與被告於105年1月1日就系爭二筆土地，訂立國有養地租
    賃契約書，租約期間為105年1月1日起至114年12月31日止
　　。財政部國有財產署南區分署臺南辦事處於107年1月9日以
    台財產南南三字第10732000960號函，通知原告系爭541地號
    土地經奉行政院106年11月27日核准臺南市政府撥用，系爭5
    41地號土地自奉准撥用日起租賃關係歸於消滅。財政部國有
    財產署南區分署臺南辦事處於107年12月25日以台財產南南
    三字第10732056630號函，告知原告系爭542地號土地面積約
    322.4平方公尺，奉行政院107年10月11日院授財產公字第10
    700309060號函核准臺南市政府撥用，租賃關係自奉准撥用
    日起歸於消滅。
　㈡訴外人葉水源向改制前臺南縣政府承租代管之系爭二筆土地
    ，面積約0.2154公頃，並訂有臺灣省臺南市公有養魚池租賃
    契約，嗣移交被告接管後，於88年12月20日換訂國有養地租
    約，案經葉水源於94年9月28日申請過戶換約予訴外人葉庚
    林，被告並於94年10月19日與葉庚林簽訂養地租約，又葉庚
    林於96年9月27日死亡，由原告繼承換約，並定期續租至114
    年12月31日。㈣
　㈢系爭二筆土地訂定租約之始（36年1月1日）尚未實施都市計
    晝，符合內政部89年9月18日關於耕地之租用，核屬適用耕
    地三七五減租條例之租約。
  ㈣訴外人葉庚林係於46年1月29日出生，既於最初訂約（36年1
    月1日）之後始出生，與最初訂約之承租人葉瓦並無同戶共
    爨及原共同耕作之情形。
四、兩造爭執事項：
  ㈠被告抗辯於本案不具當事人適格，而不具訴訟實施權，有無
    理由？
  ㈡原告依耕地三七五減租條例第17條第2項第3款之規定，向被
    告請求11,485,433元之補償費用，有無理由？
五、得心證之理由：
　㈠被告抗辯於本案不具當事人適格，無訴訟實施權，為無理由
    ：
　　公有出租耕地依法撥用時，準用前二項之規定，補償承租人
    ；所需經費，由原管理機關負擔。但為無償撥用者，補償費
    用，由需地機關負擔，平均地權條例第11條第3項定有明文
    。又依前項第五款規定，終止租約時，除法律另有規定外，
    出租人應給予承租人左列補償：一、承租人改良土地所支付
    之費用。但以未失效能部分之價值為限。二、尚未收穫農作
    物之價額。三、終止租約當期之公告土地現值，減除土地增
    值稅後餘額三分之一。耕地三七五減租條例第17條第2項亦
    定有明文。本件原告主張被告應依耕地三七五減租條例第17
    條第2項第3款規定給付原告補償金，而依耕地三七五減租條
    例第17條第2項規定，出租人應給予承租人補償金，本件被
    告身為系爭二筆土地之出租人，依耕地三七五減租條例第17
    條第2項規定，為應給付補償金之人。本件原告非依據平均
    地權條例第11條規定，請求被告應給付補償金，從而被告抗
    辯原告不得以被告為當事人，自屬無據。
　㈡原告依耕地三七五減租條例第17條第2項第3款之規定，向被
    告請求11,485,433元之補償費用，係無理由：　
  ⒈耕地三七五減租條例所定之耕地租佃，其租賃物以土地法一
    百零六條所定之農地為限，如承租非農地供耕作之用，既與
    同條例所定之耕地租佃有間，其出租人與承租人間之關係，
    即應依民法關於租賃之規定，而無耕地三七五減租條例規定
    之適用（最高法院87年第3次民事庭會議決議參照）。
  ⒉本件原告主張臺南市政府地政局110年1月4日函覆有關葉瓦與
    原臺南市政府訂定之「47年1月1日至52年12月31日」、「59
    年1月1日至64年12月31日」及「65年1月1日至70年12月31日
    」等三份租約，均屬耕地租約等情，有臺南市政府地政局11
    0年1月14日函文附卷可查（見卷一第375頁、第376頁）
　　，故得以證明被告與原告所定之租約，亦為耕地三七五減租
    條例之租約。惟系爭二筆土地於68年10月23日發佈實施之「
    變更及擴大台南市主要計晝案」劃設為主要計晝住宅區。嗣
    於74年3月12日發佈實施之「擬定台南市（喜樹、灣裡地區
    ）細部計晝案」。系爭541地號劃設為公園兼兒童遊樂場用
    地，系爭542地號劃設為道路用地。系爭541地號土地使用分
    區變更為兒童遊樂場保留地、系爭542地號土地使用分區變
    更為道路用地，有土地產籍表附卷可查（見卷一第403頁、
    第409頁），故系爭二筆土地於土地使用分區變更非農牧用
    地，即不具有土地法第106條所規定之「耕地」之性質。故
    葉水源與臺南市政府就系爭二筆土地自71年1月1日起76年12
    月31日止所簽訂之租約及嗣後原告與被告所簽訂之租約，因
    系爭二筆土地已非耕地。依上開說明，自無耕地三七五減租
    條例之適用，應依一般民法關於租賃之規定。而上開臺南市
    政府地政局函覆葉瓦與原臺南市政府訂定之「47年1月1日至
    52年12月31日」、「59年1月1日至64年12月31日」及「65年
    1月1日至70年12月31日」等三份租約，因上開三份租約訂約
    之初，系爭541地號尚未變更使用分區為公園兼兒童遊樂場
    用地，系爭542地號尚未變更使用分區為道路用地，均為耕
    地，故系爭二筆土地，使用分區尚未變更前，臺南市政府與
    葉瓦所簽訂之上開三份租約仍為耕地三七五減租條例之租約
    。系爭二筆土地使用分區變更後，葉水源與臺南市政府就系
    爭二筆土地自71年1月1日起76年12月31日止所簽訂之租約及
    嗣後原告與被告所簽訂之租約，不再為租地耕地三七五減租
    條例之租約。
  ⒊被告雖於107年12月5日台財產南南三字第10732052830號函說
    明二：……本案土地訂定租約之始（36年1月1日）尚未實施都
    市計畫，符合內政部89年9月18日關於耕地之租用，核屬耕
    地三七五減租條例之租約等語（見卷一第65頁）。惟被告上
    開函文僅為說明葉瓦承租系爭二筆土地之初，乃為耕地三七
    五減租條例之租約。惟嗣後系爭二筆土地之承租人葉水源向
    改制前臺南縣政府承租系爭二筆土地，該系爭二筆土地嗣後
    使用分區已變更非農牧用地，則葉水源與改制前臺南縣政府
    簽訂之臺灣省臺南市公有養魚池租賃契約，即非耕地三七五
    條例之租約。嗣後原告與被告於105年1月1日所簽立之國有
    養地租賃契約，亦非耕地三七五減租條例之租約。難以上開
    函文，得以認定原告與被告於105年間所簽訂之國有養地租
    賃契約，係屬耕地三七五減租條例之租約。
  ⒋承上，原告與被告就系爭二筆土地於105年1月1日所簽訂之國
    有養地租賃契約，系爭541地號土地於106年11月27日經臺南
    市政府撥用、系爭542地號土地於107年10月11日經臺南市政
    府撥用，且租賃關係自奉准撥用日起歸於終止，然兩造間就
    系爭二筆土地間之國有養地租賃契約，非屬耕地三七五減租
    條例之租約，已如前述，故原告依據耕地三七五減租條例第
    17條第2項第3款之規定請求被告應給付補償費用，係屬無據
    ，自非可採。
六、綜上所述，原告與被告就系爭二筆土地於105年1月1日簽立
    之國有養地租賃契約，非屬耕地三七五減租條例租約，已如
    前述。從而，原告依耕地三七五減租條例第17條第2項第3款
    之規定，請求被告應給付原告11,485,433元，及自民事起訴
    補正狀繕本送達翌日起至清償日止，按週年利率百分之5計
    算之利息，為無理由，應予駁回。
七、本件判決之基礎已臻明確，兩造其餘之攻擊防禦方法及舉證
    ，於判決結果無影響，無一一審究之必要，併此敘明。
八、訴訟費用負擔之依據：民事訴訟法第78條。
中　　華　　民　　國　　110 　年　　10　　月　　8　　日

                  民事第四庭    法  官　葉淑儀  
以上正本係照原本作成。
如對本判決上訴，須於判決送達後20日內向本院提出上訴狀。
如委任律師提起上訴者，應一併繳納上訴審裁判費。
中　　華　　民　　國　　110 　年　　10　　月　　8　　日
                                書記官　許榮成